【裁判字號】    95,訴,1362
【裁判日期】    950829
【裁判案由】    公共危險
【裁判全文】
臺灣桃園地方法院刑事判決              95年度訴字第1362號
公  訴  人  台灣桃園地方法院檢察署檢察官
被      告  乙○○
指定辯護人  本院公設辯護人甲○○
上列被告因公共危險案件，經檢察官提起公訴（94年度偵字第10
054 號），本院判決如下：
    主  文
乙○○放火燒燬現供人使用之住宅未遂，處有期徒刑壹年拾月，
緩刑年。
    事  實
一、乙○○自民國85年間起，因長期罹患氣喘疾病，並因工作壓
    力過大，曾分別至聖保祿醫院、行政院國軍退除役官兵輔導
    委員會桃園榮民醫院就診，其後並陸續不定期至該院接受治
    療，並曾於91年8 月7 日至91年9 月9 日、93年1 月10日至
    同年月12日在行政院國軍退除役官兵輔導委員會桃園榮民醫
    院住院治療，經該院診斷評估為罹患重鬱症，平日須服用醫
    師所開立之安眠、鎮定類藥物控制病情，惟仍常出現情緒低
    落、具自殺意圖之發病症狀。乙○○於94年5 月1 日晚間某
    時，與其妻王雪施發生口角，遂服用醫師開立之3 至4 粒之
    安眠藥物（Stilnox） 後就寢；至翌（2） 日凌晨3 時許醒
    來，深覺人生無趣，心生厭世念頭，遂將醫師開立之抗憂鬱
    藥物（Rivotri ，20至3O粒）、治痛風藥物（Cochicine ，
    秋水仙素，數量不詳）、治氣喘藥物（Xanthium），及類固
    醇等物，一併服下；乙○○服用藥物後，其意志力及判斷力
    已受有損害，處於難予控制己行之精神耗弱狀態下，竟於當
    日凌晨5 時許，在其位於桃園縣八德市○○街51號3 樓住處
    書房內，基於放火燒燬現供人使用住宅之犯意，將房門反鎖
    ，以紙捲點燃火苗企圖引火自焚，因火警警鈴作響，王雪施
    發覺救出乙○○並通報消防隊即時滅火，經桃園縣消防局接
    獲火警通報，趕至現場灌救撲滅火勢，該住宅建築物之主結
    構始幸未燒燬，進而查獲乙○○為放火者。
二、案經桃園縣警察局八德分局報請臺灣桃園地方法院檢察署檢
    察官偵查起訴。
    理  由
壹、程序部分：
    本件認定事實所引用之本件卷內所有卷證資料（包含人證與
    文書證據、物證等證據），並無證據證明係公務員違背法定
    程序所取得，且被告及其辯護人於審判期日對本院提示之卷
    證陳明沒意見等語，且卷內之文書證據，亦無刑事訴訟法第
    159 條之4 之顯有不可信之情況與不得作為證據之情形。綜
    上，依刑事訴訟法第159 條至159 條之5 之規定，本件認定
    事實所引用之本件卷證所有證據（包含人證與文書證據、物
    證等證據），均有證據能力，合先敘明。
貳、實體部分：
一、訊據被告乙○○對前揭所犯公共危險之犯行坦承不諱，核與
    其於警詢、檢察官訊問時所述相符，復有證人即被告之妻王
    雪施於警詢、偵查中證述明確，另有本案現場相片1O幀附卷
    可證，應認被告自白核與事實相符，堪信其為真實。按刑法
    第173 條所謂之燒燬現供人使用之住宅，必須房屋構成之重
    要部分已燒燬，如僅房內之傢俱、物件燒燬，房屋本身尚未
    達喪失其效用之程度，如屋頂或門窗、牆壁等焚燬，使房屋
    不能供人居住等情，即不能以本條項論罪，此最高法院79年
    度台上字第2656號判決亦採相同之見解。查本案被告放火致
    其住宅書房內之書本、內部物品、客廳酒櫃有燻黑之狀況，
    此有照片6 幀在卷為憑（見偵查卷第16頁下方照片、第17頁
    下方照片、第19頁、第20頁），尚未影響該建築物遮風避雨
    供住宅之功能，是被告所燃燒之房屋尚未喪失效用，未達既
    遂之程度。再被告為重鬱症之患者，有情緒低落、自殺企圖
    之症狀，並分別於91年8 月7 日至91年9 月9 日、93年1 月
    10日至同年月12日、94年6 月29日至94年10月3 日期間，在
    行政院國軍退除役官兵輔導委員會桃園榮民醫院住院治療一
    情，有診斷證明書3 紙在卷可稽；又被告於94年5 月2 日凌
    晨5 時許以紙捲點燃火苗之際係屬精神耗弱之人一節，業據
    檢察官於偵查中將被告送請精神科專業醫師鑑定結果：認為
    被告係屬第二型躁鬱病者，案發當時處於鬱期，覺得生命隨
    時會消失，且憂鬱病症加劇，於94年5 月1 日晚上，被告與
    其妻子發生口角，並提及離婚，被告服下3 至4 粒安眠藥（
    Stilnox） 後就寢，此係屬情緒後正常行為；被告又於凌晨
    2 時許，服用抗憂鬱藥物（Rivotri ，20至3O粒）、治痛風
    藥物（Co chicine，秋水仙素，數量不詳）、治氣喘藥物（
    Xanthium），及類固醇等藥物，此係延續未服藥之前之情緒
    反應，係屬自殺的後續行為，處於憂鬱下的自殺行為，無心
    神喪失或行為耗弱；嗣被告於鑑定時自述：有幻覺，看到家
    中白色洋娃娃（Kitty 貓）有邪氣，想把它消滅，覺得冥冥
    之中聽到有人叫他去死，不知怎麼就跑至書房點火，有浴火
    重生之念頭，想把它燒掉，結果就引起火災，被告不記得如
    何點火，只記得手被燙到，想逃至沒有火的地方，當時記憶
    很模糊，當時太太及時滅火並將被告拉到至門口，被告叫太
    太不要管他，且至書房拿紙捲重新點火，沒有多久警察就來
    了等語，故認被告縱火之行為較似為受假性幻聽覺影響之行
    為，當時意志力及判斷力受損，應為精神耗弱之狀況等情，
    此有行政院衛生署桃園療養院95年5 月29日桃醫醫字第
    0950003230號函及所附精神鑑定報告書在卷可稽。按此項鑑
    定分從個案史、被鑑定人自訴涉案經過與精神狀態、理學、
    實驗室檢查及心理測驗進行，內容已涵蓋個人生活習慣、疾
    病歷史、對社會之行為反應、家庭情形等觀察，復參以心理
    鑑衡，理學、實驗室檢查方式，而為分析、判斷，核無推論
    上瑕疵，應可憑信。從而，本件被告在精神耗弱狀態下，以
    紙捲點燃火苗，放火燒燬現供人使用之住宅未遂之事實，堪
    予認定。
二、被告行為後，刑法業於94年2 月2 日修正公布、95年7 月1
    日起施行。按行為後法律有變更者，適用行為時之法律，但
    行為後之法律有利於行為人者，適用最有利於行為人之法律
    ，修正後刑法第2 條第1 項定有明文。此條規定係規範行為
    後法律變更所生新舊法律比較適用之準據法，本身並無新舊
    法比較之問題，應一律適用修正後刑法第2 條第1 項之規定
    ，即依「從舊從輕」原則為比較。而為法律變更之比較時，
    應就罪刑有關之共犯、未遂犯、想像競合犯、牽連犯、連續
    犯、結合犯，以及累犯加重、自首減輕暨其他法定加減原因
    （如身分加減）與加減例等一切情形，綜其全部罪刑之結果
    而為比較，亦有最高法院95年5 月23日95年度第8 次刑事庭
    會議決議可供參照，準此：本件被告行為後，刑法第19條業
    經修正，而被告行為時之心理狀態，經核已達修正前刑法第
    19條第2 項所定「精神耗弱」之程度，於本件適用修正前刑
    法第19條第2 項規定，於被告而言並無不利之情形；再刑法
    關於未遂犯處罰規定，將原條項自第26條前段移至第25條第
    2 項，且構成要件及法律效果並未改變，是適用修正前之刑
    法第26條前段之規定，對被告亦無不利之情形。故依前揭最
    高法院刑事庭會議決議及修正後刑法第2 條第1 項所揭示之
    「從舊從輕」原則，本件應適用被告行為時之法律即修正前
    刑法相關規定。
三、核被告所為，係犯刑法第173 條第3 項、第1 項之放火燒燬
    現供人使用之住宅未遂罪。又被告所為本件犯行，並未發生
    燒燬現供人使用住宅之結果，屬未遂犯，應依刑法第26條前
    段之規定，減輕其刑。又查被告為本案行為時處於精神耗弱
    之情狀，應依刑法第19條第2 項之規定，遞減輕其刑。爰審
    酌被告分別依未遂及精神耗弱之規定，先後二次遞減其刑之
    情，及犯罪異於常人思惟之動機、目的，以紙捲點燃火苗之
    手段，犯罪所生危害尚非重大，犯罪後坦承犯行等一切情狀
    ，從輕量處如主文所示之刑，以資懲儆。又刑法第74條緩刑
    之規定亦於94年2 月2 日修正，並於95年7 月1 日施行。惟
    按犯罪在新法施行前，新法施行後，緩刑之宣告，應適用新
    法第74條之規定，最高法院95年度第8 次刑事庭會議決議可
    資參照，查被告前未曾有犯罪之紀錄，亦無受有期徒刑以上
    刑之宣告，有臺灣高等法院被告前案紀錄表1 份在卷可查，
    被告長期為患有重鬱症等精神疾病所苦，因一時失慮行為，
    致觸犯刑責，惟犯後於94年6 月29日起至同年10月3 日進入
    行政院國軍退除役官兵輔導委員會桃園榮民醫院住院治療，
    此有診斷證明書1 紙在卷可稽（見偵查卷第45頁），又被告
    出院後仍持續定期就醫看診，並自覺有自殺念頭或憂鬱狀況
    時，則立即就醫診療，此業據被告於本院審理時自述明確，
    被告並稱，其努力改變自己的生活基本作息及工作態度，適
    時讓自己出去面對陽光，並到住處附近的社區大學或其他學
    校擔任義工、作研究，讓自己的病情得以好轉等語，顯見被
    告對其犯行具有悔意，實無與社會長期隔離教化之必要，足
    認被告經此偵查、審判及刑之宣告後，當能知所警惕而無再
    犯之虞。本案無論自一般或特別預防之刑罰考量目的，本院
    認對被告所宣告之刑均以暫不執行為適當，且亦無於刑之執
    行完畢或赦免後，令入相當處所施以監護之必要，爰考量檢
    察官於起訴書中併為緩刑宣告之請求，併予宣告緩刑3 年，
    以啟自新，並期被告仍需定期到院接受醫師診療，以恢復健
    康之精神生活，開創美好之未來。
據上論斷，應依刑事訴訟法第299 條第1 項前段，修正後刑法第
2 條第1 項前段、第74條第1 項第1 款、95年7 月1 日修正施行
前之刑法第173 條第3 項、第1 項、第26條前段、第19條第2 項
，判決如主文。
本案經檢察官林鈺雄到庭執行職務
中    華    民    國    95    年    8     月    29    日
                  刑事第四庭  審判長法  官  黃斯偉
                                    法  官  蘇昭蓉
                                    法  官  陳心婷
上正本證明與原本無異。
如不服本判決，應於判決送達後10日內向本院提出上訴狀（應附
繕本），上訴於臺灣高等法院。
                                    書記官  陳青瑜
中    華    民    國    95    年    9     月     1    日
附錄本件論罪科刑法條全文：
中華民國刑法第173條
（放火或失火燒燬現住建築物及交通工具罪）
放火燒燬現供人使用之住宅或現有人所在之建築物、礦坑、火車
、電車或其他供水、陸、空公眾運輸之舟、車、航空機者，處無
期徒刑或7 年以上有期徒刑。
失火燒燬前項之物者，處1 年以下有期徒刑、拘役或5 百元以下
罰金。
第1 項之未遂犯罰之。
預備犯第1 項之罪者，處1 年以下有期徒刑、拘役或3 百元以下
罰金。


司法院資訊處製作；財團法人民間司法改革基金會備份。
